【裁判字號】    99,訴,799
【裁判日期】    990727
【裁判案由】    違反野生動物保育法
【裁判全文】
臺灣高雄地方法院刑事判決               99年度訴字第799號
公  訴  人  臺灣高雄地方法院檢察署檢察官
被      告  甲○○
上列被告因違反野生動物保育法案件，經檢察官提起公訴（98年
度偵字第29836號），本院判決如下：
    主  文
甲○○違反動物傳染病防治條例第三十三條規定，擅自輸入禁止
輸入之檢疫物，處有期徒刑月，緩刑貳年，並應向國庫支付新
臺幣拾萬元。
    事  實
一、甲○○明知大陸地區，非屬行政院農業委員會（下稱農委會
    ）公告之高病原性家禽流行性感冒（簡稱禽流感）非疫區國
    家，亦禁止擅自輸入鳥類等檢疫物，於民國98年10月1 日，
    在中國大陸深圳透過大陸友人王寶偉以人民幣500 元之代價
    ，取得畫眉鳥6 隻。甲○○未經農委會之同意，於同年月2
    日晚上9 時20分許，將上開畫眉鳥6 隻以托運行李之方式，
    搭乘立榮航空B7-288號班機自深圳禽流感疫區返回臺灣。嗣
    於同日晚上9 時20分許，在高雄國際機場入境檢查室為稽查
    人員當場查獲。
二、案經內政部警政署航空警察局高雄分局移送臺灣高雄地方法
    院檢察署檢察官偵查起訴。
    理  由
壹、證據能力部分：
    本判決所引用之證據資料（詳後引證據），其中傳聞證據部
    分，縱無刑事訴訟法第159 條之1 至第159 條之4 或其他規
    定之傳聞證據例外情形，亦因被告及檢察官或同意可作為證
    據使用，或未聲明異議，依刑事訴訟法第159 條之5 第1 項
    、第2 項之規定，本院審酌各該傳聞證據並非違法取得，與
    待證事項具關聯性，證明力亦非明顯過低等情，認以之作為
    證據係屬適當，具有證據能力。
貳、實體部分：
一、訊據被告甲○○固坦承於前開時間以托運行李之方式輸入畫
    眉鳥6 隻之事實，惟矢口否認有何輸入禁止輸入之檢疫物之
    犯行，辯稱：其並不知悉畫眉鳥為檢疫物云云。經查：
（一）被告於98年10月1 日，在中國大陸深圳透過大陸友人王寶
      偉以人民幣500 元之代價，取得畫眉鳥6 隻，被告未經農
      委會之同意，於同年月2 日晚上9 時20分許，將上開畫眉
      鳥6 隻以托運行李之方式，搭乘立榮航空B7-288號班機自
      深圳禽流感疫區返回臺灣；扣案之畫眉鳥6 隻均為檢疫物
      等情，業據被告供陳在卷（警卷第4 頁至第6 頁；偵卷第
      8 頁），復有財政部高雄關稅局詢問筆錄、高雄關稅局扣
      押貨物、運輸工具收據及搜索筆錄、照片及行政院農業委
      員會動植物防疫檢疫局99年7 月9 日防檢二字第09901460
      09號函在卷可稽（警卷第11頁至第14頁、第17頁至第20頁
      ；本院卷二第12頁），故此部分事實堪以認定。
（二）被告雖以前開情詞置辯，惟按家禽流行性感冒（Avian in
      fluenza ；AI）是一種感染雞、火雞、珠雞和其它鳥類之
      病毒性疾病，大部分之禽鳥類都會感染家禽流行性感冒，
      目前發現家禽流行性感冒也可傳染人類。水禽類可能是病
      毒帶原者，雞群、火雞、珠雞等皆曾爆發疫情。弱毒性病
      毒常發生在鴨群中。遷徙性水鳥、海鳥皆曾分離出家禽流
      行性感冒病毒。可能經由候鳥過境及其他未經檢疫之活體
      鳥禽的輸入而傳入臺灣。禽流感是流行性感冒之一種，由
      於它是一種來自家禽或鳥類的流行性感冒病毒所引起，因
      此，這種感染人類的疾病稱為「禽流感」。禽流感病毒（
      如H5N1病毒）感染後幾可達100%發生率與死亡率，此病毒
      已跨越物種限制，成為一新興嚴重人畜共通之傳染病，自
      92年底韓國爆發家禽感染H5N1病毒時起，至94年間已擴及
      大陸地區、東南亞、中亞、印度、俄羅斯等地，並發現家
      禽與野生鳥類之感染等情，業據政府於禽流感盛行時大力
      宣導，並積極呼籲國人不可攜帶未經檢疫之禽鳥類入關，
      此為公眾週知之事實，被告自無法諉為不知，故被告前揭
      所辯顯係卸責之詞，不足採信，綜上，本件事證明確，被
      告犯行已堪認定，自應依法論科。
二、核被告所為，係違反動物傳染病防治條例第33條之規定，犯
    有同條例第41條第1 項之輸入禁止輸入之檢疫物罪。爰審酌
    被告未經農委會之同意逕自輸入未經檢疫之鳥類，未思及此
    節，恐生之嚴重危害，且犯後否認犯行，態度非佳等一切情
    狀，量處如主文所示之刑。復被告前未曾因故意犯罪而受有
    期徒刑以上刑之宣告，此有臺灣高等法院被告前案紀錄表在
    卷可按，其因一時失慮，偶罹刑典，經此偵審程序及刑之宣
    告，當知所警惕，信無再犯之虞，本院因認所宣告之刑，以
    暫不執行為適當，併予宣告緩刑2 年，以啟自新；惟考量被
    告上開犯罪情節，對公益之危害程度，及為使被告今後戒慎
    其行，本院乃認除前開緩刑之宣告外，另有賦予被告一定負
    擔之必要，併予諭知被告應向公庫支付新臺幣10萬元之公益
    金，以收緩刑預防再犯之功效。至扣案之畫眉鳥6 隻、運輸
    畫眉鳥之鳥籠6 只、紙箱2 只，業經行政院農業委員會動植
    物防疫檢疫局沒入撲殺或沒入銷燬，爰不宣告沒收，併此敘
    明。
參、不另為無罪諭知部分：
一、公訴意旨略以：被告於98年10月1 日，在中國大陸深圳透過
    王寶偉以人民幣500 元之代價，取得畫眉鳥6 隻，其可得知
    悉畫眉鳥係經農委會所公告，屬野生動物保育法第4 條第1
    項第1 款所定瀕臨絕種、珍貴稀有及其他應予保育之野生動
    物，其活體或其產製品者非經農委會之同意，不得輸入，竟
    基於違反野生動物保育法之犯意，於同年月2 日晚上9 時20
    分許，未經農委會同意，將上開畫眉鳥6 隻以托運行李之方
    式，自深圳搭乘立榮航空B7-288號班機返國而輸入，因認被
    告係違反野生動物保護法第24條之規定，而係犯同法第40條
    第1 款未經中央主管機關同意，輸入保育類野生動物之活體
    罪嫌。
二、按犯罪事實應依證據認定之，無證據不得認定犯罪事實；被
    告或共犯之自白，不得作為有罪判決之唯一證據，仍應調查
    其他必要之證據，以察其是否與事實相符；不能證明被告犯
    罪或其行為不罰者應諭知無罪之判決，刑事訴訟法第154 條
    第2 項、第156 條第2 項、第301 條第1 項定有明文。又認
    定不利於被告之事實，須依積極證據，苟積極證據不足為不
    利於被告事實之認定時，即應為有利於被告之認定；而事實
    之認定，應憑證據，如未能發現相當證據，或證據不足以證
    明，自不能以推測或擬制之方法，以為裁判基礎；另認定犯
    罪事實所憑之證據，雖不以直接證據為限，間接證據亦包括
    在內，然而無論直接或間接證據，其為訴訟上之證明，須於
    通常一般之人均不致有所懷疑，而得確信其為真實之程度者
    ，始得據為有罪之認定，最高法院30年上字第816 號、40年
    臺上字第86號、76年臺上字第4986號著有判例亦可資參照。
三、公訴人認被告違反野生動物保護法第24條之規定，而係犯同
    法第40條第1 款未經中央主管機關同意，輸入保育類野生動
    物之活體罪嫌，無非係以被告之供述、照片及扣案之畫眉鳥
    6 隻，為其主要論據。
四、訊據被告堅詞否認有上揭犯行，辯稱：其不知畫眉鳥為野生
    動物等語，經查：
（一）按野生動物係指一般狀況下，應生存於棲息環境下之哺乳
      類、鳥類、爬蟲類、兩棲類、魚類、昆蟲及其他種類之動
      物，野生動物保育法第3 條第1 款定有明文。準此，倘該
      物種係經人工繁殖所生，非屬生存於棲息環境下之動物，
      嗣後為人類所捕獲、飼養，即不得認屬野生動物保育法所
      稱之野生動物。經查扣案之畫眉鳥6 隻，屬農委會所公告
      之保育動物，即珍貴稀有保育類野生動物乙情，有屏東科
      技大學研究發展處附設野生動物保育服務中心臨時物種鑑
      定表、行政院農業委員會99年5 月5 日農授林務字第0990
      129720號函附卷可參（警卷第15頁；本院卷一第23頁），
      惟前開扣案畫眉鳥6 隻並無積極證據證明有無遭人捕獲、
      飼養仍保有野生動物等情，即不得單以畫眉鳥為保育類野
      生動物，逕認扣案之畫眉鳥即屬野生動物保育法所稱之野
      生動物，即難認被告有公訴人所指違反野生動物保育法之
      犯行事實。
（二）綜上，本案關於被告被訴違反野生動物保育法之證明，均
      未達於通常一般之人均不致有所懷疑，而得確信其為真實
      之程度，殊屬無從為有罪之確信。此外，本院復查無其他
      積極證據足資證明被告有公訴人所指之此部分犯行，是應
      認不能證明犯罪，惟公訴人認違反野生動物保育法部分，
      與前開論罪部分，有一行為觸犯數罪名之想像競合犯之裁
      判上一罪關係，爰不另為無罪之諭知。
據上論斷，依刑事訴訟法第299 條第1 項前段，動物傳染病防治
條例第41條第1 項，刑法第11條前段、第74條第1 項第1 款、第
2 項第4 款，判決如主文。
本案經檢察官乙○○到庭執行職務。
中    華    民    國    99    年    7     月    27    日
                  刑事第九庭    審判長法  官  鄭詠仁
                                      法  官  謝枚霏
                                      法  官  王碧瑩
以上正本係照原本作成。
如不服本判決應於收受判決後10日內向本院提出上訴書狀，並應
敘述具體理由。其未敘述上訴理由者，應於上訴期間屆滿後20日
內向本院補提理由書(均須按他造當事人之人數附繕本)「切勿逕
送上級法院」。
中    華    民    國    99    年    7     月    27    日
                                      書記官  吳智媚
附錄本判決論罪科刑法條：
動物傳染病防治條例第33條
為維護動物及人體健康之需要，中央主管機關得訂定檢疫物之檢
疫條件及公告外國動物傳染病之疫區與非疫區，以禁止或管理檢
疫物之輸出入。
動物傳染病防治條例第41條
違反第33條規定，擅自輸入禁止輸入之檢疫物者，處7 年以下有
期徒刑，得併科新臺幣3 百萬元以下罰金。
前項禁止輸入之檢疫物，沒入之。
法人之代表人、法人或自然人之代理人、受雇人或其他從業人員
，因執行業務，犯第1 項之罪者，除處罰其行為人外，對該法人
或自然人亦科以第1 項之罰金。但法人之代表人或自然人對於犯
罪之發生，已盡力為防止行為者，對該法人或自然人，不予處罰
。

司法院資訊處製作；財團法人民間司法改革基金會備份。
